【裁判字號】    98,上,1055
【裁判日期】    990928
【裁判案由】    確認會議決議無效
【裁判全文】
臺灣高等法院民事判決                  98年度上字第1055號
上  訴  人  財團法人桃園縣私立啟新社福會
法定代理人  乙○○
訴訟代理人  許朝財律師
被 上訴 人  甲○○
訴訟代理人  呂福元律師
複 代理 人  許淵秋律師
上列當事人間請求確認會議決議無效事件，上訴人對於中華民國
98年8 月31日臺灣桃園地方法院97年度訴字第1744號第一審判決
提起上訴，本院於99年9 月14日辯論終結判決如下：
    主      文
原判決廢棄。
被上訴人在第一審之訴駁回。
第一、二審訴訟費用由被上訴人負擔。
    事實及理由
壹、程序方面：
一、按當事人之法定代理人死亡或其代理權消滅者，訴訟程序在
    有法定代理人或取得訴訟能力之本人，承受其訴訟以前當然
    停止，固為民事訴訟法第170 條所明定。惟此項規定，依同
    法第173 條前段規定，於有訴訟代理人時不適用之。查：
  (一)上訴人原董事長王松壽於民國（下同）94年12月19日辭職，
    上訴人之董事會隨即於94年12月21日上午10時召開第5 屆第
    2 次董事會議第5 次續會，並作成「推舉常務董事乙○○為
    代理董事長」之決議，其任期應代理至該屆董事長原訂任期
    即98年6 月30日屆滿為止，有兩造不爭執真正之董事會會議
    紀錄（見原審卷第22頁）、願（就）任董事同意書（附原審
    法院98年度聲字第1435號卷）可憑。
  (二)被上訴人於97年10月7 日提起本件訴訟，列載上訴人之董事
    長乙○○為法定代理人，有起訴狀可證（見原審卷第4 頁）
    ；上訴人亦以乙○○為法定代理人，委任許朝財律師為有特
    別代理權之訴訟代理人，則有委任狀可憑（見原審卷第39頁
    ）。
  (三)被上訴人嗣以原審法院97年10月27日97年度裁全字第4806號
    准許「被上訴人以新台幣伍拾萬元或同面額之金融機構無記
    名可轉讓定期存單為相對人供擔保後，上訴人在本院97年度
    訴字第1744號確認會議決議無效訴訟確定前，不得授與第三
    人乙○○行使相對人董事長之職務及權限」之假處分裁定為
    執行名義，聲請原審法院以97年度司執全字第2155號假處分
    強制執行事件，於97年11月5 日向上訴人核發「上訴人在該
    院97年度訴字第1744號確認會議決議無效訴訟確定前，不得
    授與乙○○行使董事長之職務及權限」之執行命令，上訴人
    於97年11月20日收受該執行命令，有上開裁定、執行命令、
    、送達回證（見原審法院97年度司執全字第2155號卷第6 頁
    、第11頁、第17頁）可證。是上訴人於97年11月20日收受該
    執行命令時起，不得授與第三人乙○○行使董事長之職務及
    權限，則乙○○自是日起暫時不能執行其法定代理權，解釋
    上應屬「當事人之法定代理人死亡或其代理權消滅者」。惟
    ，上訴人於原審委任許朝財律師為訴訟代理人，依民事訴訟
    法第173條規定，其訴訟程序不當然停止。
二、次按對於無訴訟能力人為訴訟行為，因其無法定代理人，或
    其法定代理人不能行代理權，恐致久延而受損害者，得聲請
    受訴法院之審判長，選任特別代理人；無訴訟能力人有為訴
    訟之必要，而無法定代理人，或法定代理人不能行代理權者
    ，其親屬或利害關係人，得聲請受訴法院之審判長，選任特
    別代理人，民事訴訟法第51條第1 項、第2 項分別定有明文
    。是受訴法院之審判長指定選任特別代理人，應限於因「對
    於無訴訟能力人為訴訟行為之人」或「無訴訟能力人之親屬
    或利害關係人」之「聲請」始得為之。查，上訴人於97年11
    月20日收受執行命令時起，不得授與第三人乙○○行使董事
    長之職務及權限，乙○○自是日起不能行使法定代理權，惟
    上訴人委任許朝財律師為訴訟代理人，訴訟程序並不當然停
    止，均如前述，尚無被上訴人對於無訴訟能力人為訴訟行為
    ，或上訴人有為訴訟必要，因無法定代理人，或其法定代理
    人不能行代理權，恐致久延而受損害之情事；兩造復均陳明
    未「聲請」原審審判長選任特別代理人（見本院卷第67頁反
    面），則原審於98年8月4日言詞辯論時，未經當事人或利害
    關係人之聲請，當場指定上訴人之訴訟代理人許朝財律師為
    上訴人之特別代理人（見原審卷第106 頁言詞辯論筆錄），
    於法即有未合。
三、上訴人收受原法院97年度裁全字第4806號裁定後，提起抗告
    ，經本院於98年6月8日以97年度抗字第2067號裁定廢棄原裁
    定；被上訴人不服，提起再抗告，經最高法院於98 年8月21
    日駁回再抗告確定，分別有各該裁定可憑（見本院卷第40頁
    ） ；原審執行法院於98年9月29日撤銷上開執行命令，於同
    年10月7日送達兩造，有執行命令、送達回證可證 （見原審
    法院2155號執行卷第89-92頁 ）。至此，第三人乙○○之董
    事長職權已然回復，則「許朝財律師」以上訴人「特別代理
    人」身分於98年9月29日提起本件上訴後（ 見本院卷第8頁）
    ，另由乙○○以上訴人法定代理人資格委任許朝財律師為第
    二審訴訟代理人，於98年11月19日提出上訴理由狀（見本院
    卷第12-16頁），進行本件訴訟程序，即屬適法，合先敘明
    。
四、再按訴之預備合併因先位之訴有理由，為備位之訴之解除條
    件，其解除條件應以先位之訴判決確定時，始為其解除條件
    成就之時。第一審如就先位之訴為原告勝訴判決，在尚未確
    定前，備位之訴其訴訟繫屬並未消滅，且在第一審所為之訴
    訟行為，於第二審亦有效力（民事訴訟法第448 條），是該
    備位原告之訴，縱未經第一審裁判，亦應解為隨同先位之訴
    繫屬於第二審而生移審之效力，即原告先位之訴勝訴，備位
    之訴未受裁判，經被告合法上訴時，備位原告之訴即生移審
    之效力。上訴審若認先位之訴無理由時，即應就備位原告之
    訴加以裁判（最高法院94年度台上字第283 號判決參照）。
    本件被上訴人備位請求確認系爭會議之決議無效之訴部分，
    因其先位請求確認系爭會議之決議不存在之訴於第一審勝訴
    而未受裁判，惟被上訴人備位之訴，於上訴人合法上訴後，
    已生移審效力；本院於98年11月25日行使闡明權，被上訴人
    復主張於其先位之訴為無理由時，請求對備位之訴為裁判（
    見本院卷第20頁反面），是本院如認被上訴人先位之訴無理
    由時，尚應就被上訴人備位之訴加以裁判。
貳、實體方面：
一、被上訴人起訴主張：上訴人（原名財團法人桃園縣私立中壢
    育幼院）之董事會於民國（下同）94年12月21日召開第5 屆
    第2 次董事會會議第5 次續會（下稱系爭會議），並作成「
    推舉常務董事乙○○為『代理董事長』」之決議，詎第三人
    乙○○竟偽造「經出席董事同意改選，全數通過乙○○當選
    『新任董事長』」之會議決議（下稱系爭決議），致桃園縣
    政府誤認第三人乙○○當選為新任董事長，並於95年1 月23
    日函覆同意備查，並載明任期至本屆董事長原訂任期屆滿為
    止，足證乙○○偽造「經出席董事同意改選，全數通過乙○
    ○當選『新任董事長』」之決議不存在、無效；伊於97年9
    月2 日經上訴人第1 屆第13次董事會決議推舉為代理董事長
    ，乙○○竟以前開偽造之會議決議，自命為新任董事長，拒
    不辦理代理董事長交接事宜，致被上訴人之法律地位有受侵
    害之危險，爰先位請求確認系爭決議不存在；備位請求確認
    系爭決議無效等語。
二、上訴人則以：伊之捐助章程並無代理董事長之相關規定，王
    松壽請辭後，伊遵循前例召開董事會改選「代理」董事長，
    經桃園縣政府要求更正，始知伊選舉「代理」董事長乃肇因
    於對捐助章程等相關法令誤解所致，伊召開董事會係為選舉
    乙○○遞補王松壽所留董事長遺缺，全體董事對乙○○擔任
    董事長均無異議，自亦有選任乙○○為新任董事長之意等語
    ，資為抗辯。
三、原審對於被上訴人之請求，判決：確認上訴人於94年12月21
    日所召開系爭會議關於通過乙○○當選新任董事長之決議不
    存在。上訴人不服，提起上訴，聲明：(一)原判決廢棄。(二)上
    開廢棄部分，被上訴人在第一審之訴駁回。被上訴人則聲明
    ：上訴駁回。
四、兩造不爭執事項（見本院卷第21頁- 反面）：
  (一)上訴人（原名財團法人桃園縣私立中壢育幼院）之董事會於
    94年12月21日召開系爭會議，作成文字記載為「推舉常務董
    事乙○○為代理董事長」之決議。
  (二)上訴人函報推舉乙○○為代理董事長之會議紀錄，經桃園縣
    政府於95年1 月12日以府社婦字第0940362012號函函覆上訴
    人以：「…二有關貴院王松壽董事長於94年12月19日請辭，
    並經出席董事推舉乙○○君為代理董事長，請貴院儘速召開
    董事會議，改選相關人員。三請貴院於95年1 月31日前依法
    完成董事會改選，逾期未完成改選者，本府將依民法第62條
    等相關規定，聲請法院為必要之處分。
  (三)乙○○以上訴人名義，檢附上訴人董事會「經出席董事同意
    改選，全數通過乙○○當選新任董事長」之會議紀錄，報陳
    桃園縣政府核備。桃園縣政府於95年1 月23日函覆同意備查
    ，並載明乙○○為上訴人新任董事長，任期至本屆（第5 屆
    ）董事長原訂任期屆滿為止。
  (四)乙○○嗣以上訴人法定代理人名義向原法院聲請變更章程（
    即95年法字第7 號）後，由全體董事出具印鑑證明蓋用印鑑
    章向本院聲請變更法人登記（即95年度法登字第149號）。
  (五)修訂前上訴人之捐助章程第8 條規定：「本院董事會，用無
    記名連記法選舉常務董事5 名並就常務董事中用無記名單記
    法選舉一人為董事長，均以得票最多者為當選，董事長綜理
    會務對外代表本會，前項董事均無給職，但董事長、常務董
    事，經常到會辦公者，得在預算內支給交通費，董事會必要
    時得酌設雇員辦理文牘庶務等事項。」；嗣於95年5月23 日
    修正後第8條規定：「本會董事會，用無記名單記法選舉一
    人為董事長，以得票最多者為當選，董事長綜理會務對外代
    表本會，前項董事均無給職，但董事長、董事，經常到會辦
    公者，得在預算內支給交通費，董事會必要時得酌設雇員辦
    理文牘庶務等事項。董事長如有違反章程、法令之行為或不
    能勝任之情事，董事得罷免之，並重新改選」。
五、按確認之訴非原告有即受確認判決之法律上利益者，不得提
    起；確認證書真偽或為法律關係基礎事實存否之訴，亦同。
    前項確認法律關係基礎事實存否之訴，以原告不能提起他訴
    訟者為限，民事訴訟法第247 條第1 項、第2 項定有明文。
    所謂「即受確認判決之法律上利益，係指法律關係之存否不
    明確，原告主觀上認其在法律上之地位有不安之狀態存在，
    且此種不安之狀態，能以確認判決將之除去者而言」（最高
    法院52年台上字第1237號判例參照）。查：
  (一)被上訴人主張：伊經上訴人於97年9 月2 日召開之董事會推
    選為代理董事長，第三人乙○○卻以上開偽造之系爭決議自
    命為上訴人之新任董事長，拒不辦理交接事宜，致伊法律上
    地位有受侵害之危險，自有除去之必要云云；被上訴人則抗
    辯本件無確認之法律上利益等語。經查，被上訴人主張其代
    理董事長地位有受侵害之危險，係因「第三人乙○○」自命
    為上訴人新任董事長，拒不辦理交接事宜所致，其不安之狀
    態顯係存在「被上訴人」與「第三人乙○○」之間，則「被
    上訴人」對「上訴人」 依民事訴訟法第247條提起本件確認
    之訴，自不足以除去 被上訴人所主張上開之不安狀態。
  (二)被上訴人主張：伊經上訴人於97年9 月2 日召開之董事會推
    選為代理董事長云云，上訴人固予否認。惟：
    1.被上訴人代理董事長之任期應至該屆董事長原訂任期即98
      年6 月30日屆滿為止，有願（就）任董事同意書（附原審
      法院98年度聲字第1435號卷）可憑；上訴人辦理更名登記
      後，已分別由訴外人即上訴人之董事王興岡於98年7 月3
      日召集代表大會，辦理董事改選並選任王興岡為董事長；
      乙○○另於98年7 月9 日召集代表大會，選任乙○○為董
      事長；被上訴人等8 位董事提議於98年7 月20日召開臨時
      董事會討論召開代表大會選舉下屆董事，並推舉王興岡為
      代表大會召集人，訂於98年8 月4 日召開代表大會選舉董
      事，同時召開董事會選舉王興岡為董事長，有各該會議紀
      錄附原審法院98年度聲字第1435號卷可憑，此據本院調卷
      查核明確，是被上訴人代理董事長之任期既因該屆董事長
      任期屆滿無再任代理董事長之可能，則被上訴人提起本件
      確認之訴顯無排除其所主張代理董事長被侵害危險之實益
      。
    2.被上訴人請求確認之標的係上訴人於「94年12月21日」召
      開系爭會議通過乙○○當選新任董事長之決議不存在，該
      決議與被上訴人是否經上訴人於「97年9月2日」召開董事
      會決議通過其為合法代理董事長，分屬二事，是本件確認
      判決亦不足以排除上訴人否認被上訴人於「97年9月2日」
      經董事會通過為合法代理董事長之不安狀態。
    3.況，上訴人否認被上訴人為合法之代理董事長，應係否認
      兩造間有合法之委任關係存在，被上訴人不請求確認委任
      關係，而逕自請求確認系爭決議不存在、無效等基礎事實
      ，依首揭說明，亦非法之所許。
  (三)關於本件訴訟之確認利益，經本院於98年12月30日準備程序
    （見本院卷第34頁）、98年12月30日言詞辯論期日（第45頁
    反面）、99年7月21日準備程序（第78-80頁）一再行使闡明
    權，命被上訴人陳明，被上訴人仍堅持為前述之主張，併予
    敘明。
六、綜上所述，被上訴人主張其代理董事長地位有受侵害之危險
    云云，因其確認系爭決議不存在之基礎事實，尚可提起其他
    訴訟；其請求確認系爭決議不存在，無法除去上訴人否認其
    代理董事長之不安狀態；被上訴人代理董事長之任期業已屆
    滿，被上訴人無再任代理董事長之可能，本件確認之訴無排
    除其代理董事長不安狀態之實益；被上訴人主張第三人乙○
    ○拒不辦理交接致其代理董事長地位受侵害之危險，不得以
    對上訴人提起本件確認判決予以排除，足認本件確認之訴無
    確認利益，則被上訴人請求確認系爭會議通過乙○○當選新
    任董事長之決議不存在（法律事實），於法即屬無據，不應
    准許。原審判決該決議不存在，即有未洽，上訴意旨指摘原
    判決不當，求予廢棄改判，為有理由。應由本院予以廢棄改
    判，如主文第二項所示。被上訴人備位依據民事訴訟法第24
    7 條規定，請求確認系爭會議通過乙○○當選新任董事長之
    決議無效部分，無確認利益，亦如前述，則其備位之訴，於
    法亦難謂為有據，應併予駁回。
七、本件事證已臻明確，兩造其餘攻擊、防禦方法及未經援用之
    證據，經本院審酌後認對判決結果不生影響，爰不一一論列
    ，附此敘明。
八、據上論結，本件上訴為有理由，依民事訴訟法第450 條、第
    78條，判決如主文。
中    華    民    國    99    年    9     月    28    日
                    民事第十四庭
                        審判長法  官  林恩山
                              法  官  郭松濤
                              法  官  陳雅玲
正本係照原本作成。
如不服本判決，應於收受送達後20日內向本院提出上訴書狀，其
未表明上訴理由者，應於提出上訴後20日內向本院補提理由書狀
（均須按他造當事人之人數附繕本）上訴時應提出委任律師或具
有律師資格之人之委任狀；委任有律師資格者，另應附具律師資
格證書及釋明委任人與受任人有民事訴訟法第466條之1第1項但
書或第2項（詳附註）所定關係之釋明文書影本。如委任律師提
起上訴者，應一併繳納上訴審裁判費。
中    華    民    國    99    年    9     月    29    日
                              書記官  潘大鵬
附註：
民事訴訟法第466條之1（第1項、第2項）：
對於第二審判決上訴，上訴人應委任律師為訴訟代理人。但上訴
人或其他法定代理人具有律師資格者，不在此限。
上訴人之配偶、三親等內之血親、二親等內之姻親，或上訴人為
法人、中央或地方機關時，其所屬專任人員具有律師資格並經法
院認為適當者，亦得為第三審訴訟代理人。

司法院資訊處製作；財團法人民間司法改革基金會備份。
